臺灣臺北地方法院民事判決　　　　　　　　　　　　九十二年度簡上字第七二九號
　　上　訴　人　甲○○
　　被上訴人　　乙○○
右當事人間返還簽約金等事件，上訴人對於中華民國九十二年九月十六日本院簡易庭
九十二年度北簡字第一三五三六號第一審判決提起上訴，本院於九十三年六月三日言
詞辯論終結，判決如下：
    主  文
上訴駁回。
第二審訴訟費用由上訴人負擔。
    事  實  及  理  由
一、上訴人主張：伊於民國九十一年四月，經力霸房屋仲介股份有限公司（以下簡稱
    力霸房屋）之居間介紹，向被上訴人承購坐落於台北市大安區○○○路○段一九
    ０巷四十七號四樓之房地（以下簡稱系爭房地），總價為新台幣（下同）一千萬
    元，並簽訂相關不動產買賣契約書（以下簡稱系爭契約），伊並同時交付簽約金
    十五萬元。詎被上訴人竟利用伊必須在契稅申報書及土地、建物買賣所有權移轉
    契約書等公契約上加蓋聲請人所指定權利人名義之同時，命代書盜蓋伊之子張慶
    輝之印章於空白的撤銷契稅申請書，嗣以伊無法履行契約為由，向台北市稅捐稽
    徵處大安分處申請撤銷契稅之申報，沒收上述之簽約金，並立即將上開房地另行
    出售予他人。被上訴人既已將系爭房地另行出售予他人，顯有給付不能之情，爰
    依系爭契約第八條第四項規定，請求被上訴人加倍返還簽約金十五萬元，共三十
    萬元予伊，以為違約之損害賠償。原審為上訴人全部敗訴之判決，並駁回其附條
    件假執行宣告之聲請。上訴人於本院審理中補稱：一般不動產買賣，自簽約、完
    稅、產權移轉登記、設定抵押權與貸款銀行、交付尾款、交屋或代償相關讓售人
    之銀行貸款，約需四十五個工作天，惟本件系爭房地自九十一年四月二十二日簽
    約後，經匯通銀行核貸，足以代償被上訴人九百五十萬元之銀行貸款之日為九十
    一年六月六日，前後約四週工作天，伊並無任何遲延責任。況依被上訴人所述，
    相關之契稅單於九十一年五月九日核發，上訴人於九十一年五月十日始受通知，
    故縱上訴人隨即交付第二期款，被上訴人亦無法依約於該日交屋因該契稅單之繳
    納期限為自九十一年五月二十一日起至六月十九日止。故系爭契約自始即以不能
    之給付為標的，兩造應另行定立書面協議，以除去系爭契約陷於「給付不能」之
    情形。且被上訴人始終無法依兩造之特約，保證將其對玉山銀行之貸款餘額降至
    九百五十萬元以下，經上訴人催告仍未獲置理，上訴人自得行使同時履行抗辯權
    拒絕給付第二期款等語。並聲明：（一）原判決廢棄。（二）被上訴人應給付上
    訴人三十萬元，及自起訴狀繕本送達之日起至清償日止，按年息百分之五計算之
    利息。（三）願供擔保請准宣告假執行。
二、被上訴人則以：系爭房地經由力霸房屋介紹出售，於九十一年四月二十二日與上
    訴人於力霸房屋簽訂買賣契約及用印、備件等相關事宜。契約中言明付款方式、
    交屋時間及違約責任等，為確保產權移轉之安全性、公平性、且經雙方同意於立
    約時需蓋妥撤銷買賣契稅、增值稅申請書，有承辦代書為憑，以備移轉過程中若
    有違約情事而不影響不動產之獨立性。不料上訴人自立約後，先提出需指定第三
    者為不動產登記名義人且該人之身分資料及印章需擇日另行備齊，無法於立約時
    完成，故立約當時僅本人完成交付相關文件及用章。俟契稅單、增值稅單核下後
    ，上訴人遲遲無法依約交付第二期款。被上訴人遂於九十一年五月三十日發函催
    告，九十一年六月十一日再次催告，上訴人始終置之不理，影響被上訴人權益甚
    鉅，乃至九十一年六月十八日函告上訴人及承辦代書依契約精神撤銷契稅、增值
    稅等並解除本宗買賣，並依約沒收價款，取回產權，上訴人違約在先，其訴為無
    理由。並於本院審理中補稱：九十一年五月被上訴人對玉山銀行之貸款餘額已降
    為九百四十餘萬元，且並未積欠其他債務等語，資為置辯。並聲明：上訴駁回。
三、上訴人主張伊於九十一年四月，經力霸房屋居間介紹，向被上訴人承購系爭房地
    ，並簽訂系爭契約，總價為一千萬元，上訴人已同時交付簽約金十五萬元予被上
    訴人，兩造並約定被上訴人原貸款由上訴人代為清償，由房屋價款中扣除，被上
    訴人應於上訴人貸款銀行代為清償前，將其原貸款之餘額降至九百五十萬元以下
    ，以及被上訴人現已將系爭房地另行出售移轉予他人之事實，業據上訴人提出不
    動產買賣契約書為證，且為被上訴人所不爭執，堪信為真實。
四、本件上訴人係依系爭契約第八條第四項請求被上訴人加倍返還定金，被上訴人則
    以伊已按系爭契約第八條第一項解除契約，是以本件應審酌者為：被上訴人有無
    系爭契約第八條第四項之違約情事？經查：
（一）上訴人主張上訴人於九十一年五月十日始收受系爭房屋稅單已經核下之通知，
      被上訴人不可能於五月十日完成交屋，系爭契約係以不能之給付為標的，且被
      上訴人負有除去不能之情況亦即將貸款餘額還至九百五十萬元以下之義務，兩
      造應就此不能之情況如何除去為協議云云，然查：民法第二百四十六條所稱以
      不能之給付為標的，係指其給付自始客觀不能之情況而言，本件契約之給付標
      的為系爭房地，系爭房地既無滅失或法令限制移轉之狀況，契約即無客觀給付
      不能之情況，至於應於何時繳款交屋僅為清償期之約定，未能按期履行僅生是
      否給付遲延之問題，與民法第二百四十六條所定之情況迥然有別，是以系爭契
      約並無以不能之給付為標的之情事，亦不生須除去不能之情形之問題，合先敘
      明。
（二）系爭契約第八條第四項約定：「如乙方（即被上訴人）毀約不賣或給付不能或
      不為給付或其他違約情事時，甲方（即上訴人）除得解除本契約外，乙方應於
      五日內將所收款項加倍返還甲方，以為違約之損害賠償。」，第八條第一項則
      約定：「甲乙雙方其中之一方如未按契約條款約定履行，經他方催告通知後，
      仍不履行時，他方得逕行解除本契約及要求對方因解除契約所發生之損害賠償
      。」，此有不動產買賣契約書在卷可稽。被上訴人始終未將系爭房地移轉予上
      訴人，且已將系爭房地另行出售移轉予他人，此為兩造所不爭執，是以被上訴
      人就系爭房地現已處於主觀給付不能之情況，惟被上訴人辯稱係因上訴人經催
      告仍未按期繳款，伊業已合法解除買賣契約，是以被上訴人有無合約第八條第
      四項所稱「毀約不賣或給付不能或不為給付或其他違約情事」，繫諸被上訴人
      之解除契約有無理由。
（三）依兩造不動產買賣契約書約定，買賣總價為一千萬元，第一期簽約款及第二期
      備證款共十五萬元，第三期完稅款於稅單核下三日內給付三十五萬元，第四期
      尾款於貸款撥款當日或代償賣方原貸款後給付九百五十萬元，雙方特約事項為
      「雙方合意，賣方原貸款由買方負責代清償，所償金額由房屋價款中扣除。賣
      方負責於買方貸款銀行代清償前將貸款餘額償還至新台幣九百五十萬元正以下
      ，否則買方不予代償」。遍觀系爭契約，兩造就賣方貸款餘額僅為前開約定，
      並未約定賣方應出具書面保證貸款餘額低於九百五十萬元，且賣方貸款餘額降
      至九百五十萬元以下之期限係在「買方貸款銀行代清償前」，對照合約各期付
      款約定，係相當於繳納第四期款時，易言之，被上訴人依約並無出具書面，保
      證貸款金額業已低於九百五十萬元之義務，且於上訴人應繳納第四期款前，尚
      無須使貸款金額低於九百五十萬元。查系爭不動產買賣稅單係於九十二年五月
      九日核下，上訴人於九十二年五月十日接到代書通知，本件銀行業已同意核貸
      ，因被上訴人始終未依上訴人要求寫協議書，保證銀行貸款金額已低於九百五
      十萬元，所以上訴人並未去完稅，貸款亦未撥下，此為上訴人所自承（本院九
      十三年一月十二日言詞辯論筆錄）。上訴人既於九十二年五月十日收受稅單核
      下之通知，依約即應於三日內給付第三期款三十五萬元。然上訴人以被上訴人
      未出具貸款金額低於九百五十萬元之書面保證為由，並未依約給付第三期款。
      惟於上訴人應繳納第三期款時，被上訴人尚無須確保其貸款金額低於九百五十
      萬元，且被上訴人依約並無出具書面保證之義務，已如前述，是以上訴人執此
      為由未依約付款，尚屬無據。至於被上訴人主張伊收受完稅通知時即為兩造約
      定之交屋日，縱伊依約付款完稅，被上訴人亦不可能如期交屋云云，按不動產
      之抵押設定、所有權移轉與不動產本身之交付並無必然之先後順序，縱房地尚
      未辦妥抵押、過戶，仍非不得先行交付予買受人，是以系爭房地縱未能於預定
      交屋日前完成抵押、過戶，亦僅生被上訴人是否應於收受第四期款前先行完成
      交屋之問題，對兩造原約定之交屋日期並無妨礙，上訴人此一抗辯亦無可採。
      從而，上訴人依約仍應於稅單核下後三日內即九十二年五月十三日前給付第三
      期款三十五萬元。
（三）按「給付有確定期限者，債務人自期限屆滿時起，負遲延責任。」「契約當
      事人之一方遲延給付者，他方當事人得定相當期限催告其履行，如於期限內不
      履行時，得解除其契約。」民法第二百二十九條第一項、第二百五十四條分別
      定有明文。查上訴人並未依約給付三十五萬元，經被上訴人於九十一年五月三
      十日發函催告，九十一年六月十一日再次催告，限上訴人於同年六月十七日中
      午前給付三十五萬元，但上訴人仍置之不理，被上訴人乃於九十一年六月十八
      日函告上訴人解除系爭契約等情，業據被上訴人提出存證信函、回執聯等為證
      。上訴人主張拒絕付款之理由均無可採，已如前述，則上訴人未按期付款，依
      法即應負遲延責任，被上訴人既已定期催告履行，上訴人仍未履約，則被上訴
      人依契約第八條第一項解除系爭契約，並依同條第三項沒收已付款項即十五萬
      元，即屬有據。系爭契約既經被上訴人合法解除，則被上訴人雖將系爭房地另
      售他人，亦無契約第八條第四項所稱之違約情事，從而，上訴人依兩造契約第
      八條第四項之約定請求被上訴人加倍返還所收款項三十萬元，並加計遲延利息
      ，即屬無據。
四、綜上，上訴人依兩造契約第八條第四項之約定請求被上訴人加倍返還所收款項三
    十萬元並加計遲延利息，為無理由，原審為上訴人敗訴之判決，並無不合，上訴
    意旨仍執前詞求予廢棄，非有理由，應予駁回。
五、據上論結，本件上訴為無理由，依民事訴訟法第四百三十六條之一第三項、第四
    百四十九條第一項、第七十八條，判決如主文。
中　　　華　　　民　　　國　　九十三　　年　　　六　　　月　　 十七 　　日
                                       民事第六庭
                                               審判長法官 林惠瑜
                                                     法官 李媛媛
                                                     法官 陳怡雯
正本係照原本作成
不得上訴
中　　　華　　　民　　　國　　九十三　　年　　　六　　　月　　 十七 　　日
                                                   書記官 謝梅琴
